【裁判字號】    89,上更(一),87
【裁判日期】    890815
【裁判案由】    清償借款
【裁判全文】
臺灣高等法院民事判決                            八十九年度上更(一)字第八七號
    上  訴  人    楊甲○○ (.
    訴訟代理人    郭芳宜律師
    被 上訴 人    乙○○    .
                              .
    訴訟代理人    余鐘柳律師
右當事人間請求清償借款事件，上訴人對於中華民國八十六年九月三十日臺灣基隆地
方法院八十六年訴字第一七○號第一審判決提起上訴，經最高法院第一次發回更審，
本院判決如左：
    主    文
原判決除確定部分外廢棄。
右廢棄部分，被上訴人在第一審之訴及假執行之聲請均駁回。
第一、二審及發回前第三審訴訟費用(除確定部分外)均由被上訴人負擔。
     事    實
甲、上訴人方面：
一、聲明：
  (一)原判決除確定部分外廢棄。
  (二)上開廢棄部分，駁回被上訴人在第一審之訴及假執行之聲請。
二、陳述：除與原判決記載相同者外，補陳略以：
  (一)上訴人自八十年四月十九日至八十一年七月六日在美國求學，未在台灣，未授權
    張劉秀花代理上訴人為系爭借款之連帶債務人。
  (二)上訴人未授權張劉秀花加蓋上訴人印鑑於被上訴人提出之借據上。
  (三)上訴人未參與本件借款事宜。被上訴人提出之借據上借款人兼收款人及義務人，
    暨本票發票人欄，張劉秀花、張乃仁部分蓋有印鑑印文並經親自簽名，上訴人部
    分僅有印文。被上訴人與張劉秀花訂立之協議書及張劉秀花之切結書，載明借款
    人為張劉秀花。
  (四)台灣士林地方法院八十四年執富字第二四五五號強制執行案之債權人為新竹中小
    企業銀行  (以下簡稱新竹企銀)及其中壢分行，上訴人係擔保物之設定義務人，
    但因坐落台北市○○區○○街一九五巷二號二樓房屋及基地係張劉秀花購買借用
    上訴人之名義登記為所有權人，張劉秀花為真正權利人，上訴人不論係提供擔保
    物之義務人或其他關係人，在執行事件之當事人欄概稱債務人，上訴人無從知悉
    被上訴人於該拍賣事件主張對上訴人有借款債權。
  (五)張劉秀花有權提供上開房地為第三人設定抵押權，但無權代理上訴人向第三人借
    款。
  (六)上訴人提出之協議書，借款本金為新台幣  (下同)四百五十萬元，上訴人已還二
    百萬元，超過二百五十萬元部分，被上訴人無請求權。被上訴人對於利息及違約
    金之請求，應以二百五十萬為計算基準。
  (七)被上訴人係專門從事貸款業務之人，以其所提出之上開台灣士林地方法院民事執
    行處債權金額計算書分配表，載明請求之利率為日息百分之○點二，換算年利率
    為百分之七三約定利率，超過法定利率限制達 53%。該計算書分配表計算利息日
    ，以八十四年十一月二十九日起算，被上訴人於起訴時，未請求八十四年十一月
    二十九日以前之利息，被上訴人於八十九年五月十五日始請求自八十二年六月十
    五日起之利息，已逾利息請求權五年消滅時效期間。
  (八)本件借款之違約金，依建物登記簿所載為「逾期每萬元每日以三十元計算」，每
    年高達一萬零九百五十元，相當週年利率109.5%，有酌減之必要。
乙、被上訴人方面：
一、聲明：上訴駁回。
二、陳述：除與原判決記載相同者外，補陳略以：
  (一)上開房地為上訴人之母張劉秀花於七十八年六月二十九日出資購買，對外自有處
    分該房地之權利。張劉秀花於七十八年七月二十日至八十年十月九日間，先後向
    第一銀行、李俊元、張育凡、新竹企銀及被上訴人等抵押借款，其中於七十八年
    七月二十日向第一銀行借貸一千八百萬元，及於七十八年十月十六日向李俊元借
    貸三百六十萬元時，上訴人均在國內，並出面對保擔任義務人兼債務人，上訴人
    不得諉為不知。張劉秀花持系爭房地之所有權狀、印鑑証明、印鑑章向被上訴人
    抵押借貸以清償對張育凡之欠款，顯然上訴人已授權張劉秀花為一切法律行為，
    上訴人應負表見代理之授權責任。
  (二)被上訴人不知張劉秀花無代理權。
  (三)上訴人於上開強制執行事件中，未依法對被上訴人參與分配提出反對或聲明異議
    ，自訊價通知、第一次至第五次之公開拍賣通知、交付權狀、點交通知以及分配
    表製作完成後之兩次分配通知，上訴人均一一收受，已知張劉秀花向被上訴人借
    貸之事實。
  (四)借款為連帶債務，設定有抵押權，故於書寫切結書及協議書時未涉及上訴人。
  (五)本件借款約定之年利率為百分之二九．六。違約金不計，以年利率百分之二十計
    算，本利已超過三百八十八萬七千四百五十八元。
  (六)被上訴人於起訴時已就利息部分提出請求。
  (七)被上訴人並未從事貸款業務。
    理    由
一、被上訴人主張：上訴人及訴外人張劉秀花等向其借款四百五十萬元，提供上訴人
    所有坐落台北市○○區○○街一九五巷二號房屋及基地為其設定第二順位抵押權
    ，嗣該房地經新竹企業銀行中壢分行聲請強制執行拍賣，其聲請參與分配，僅分
    得五萬二千五百四十二元，尚有五百八十八萬七千四百五十元  (含遲延利息等)
    未獲分配，經多次催討，均無結果。為此依消費借貸關係請求上訴人給付三百八
    十八萬七千四百五十八元及其利息 (被上訴人原請求上訴人給付五百八十八萬七
    千四百五十八元本息，原審為其全部勝訴之判決，上訴人提起上訴，本院前審駁
    回被上訴人超過三百八十八萬七千四百五十八元本息部分之請求，被上訴人未聲
    明不服，該部分已告確定) 。上訴人則以：其並未向被上訴人借款，亦未授權其
    母張劉秀花代向被上訴人借款或設定抵押權，兩造無借貸關係存在等語置辯。
二、被上訴人主張上訴人及訴外人張劉秀花等於八十年十月九日向其借款四百五十萬
    元，並由上訴人提供上開房地為其設定抵押權等語，固據提出借據、本票、切結
    書、建物登記簿謄本為證  (原審卷第四七頁以下)，惟上訴人辯稱其當時在美國
    求學，未向被上訴人借款等語。查被上訴人提出之借據及本票固有上訴人之印文
    ，上訴人對該印文之真正並不爭執，惟該借據記載之借款日及本票記載之到期日
    ，均為八十年十月九日，而上訴人係於八十年四月十九日出境至美國，至八十一
    年七月六日始由美國返國，此業經本院前審向內政部入出境管理局函查，經該局
    函覆並檢送上訴人之出入境紀錄表附卷足憑  (本院前審卷第三十至三十一頁)。
    證人張劉秀花亦證稱上開房地係其出資，以上訴人名義購買，所有權狀及印章均
    由其掌控。其向被上訴人借款時，上訴人不在場，上開借據及本票上之上訴人印
    文係其所蓋，上訴人之印章、印鑑證明及上開房屋之權狀係其交付代書，供辦理
    設定抵押權  (原審卷第五七頁背面、第四二頁背面、四三頁正面)等語明確。本
    件借貸契約成立時，上訴人不在場，借據及本票上之印章係張劉秀花所蓋，辦理
    抵押權之文件係張劉秀花交付代書，均非上訴人所為，堪予採信。
三、被上訴人雖主張上開房地係張劉秀花出資購買，張劉秀花有權處分。且上訴人將
    上開房地之所有權狀及印鑑證明、印鑑章交付張劉秀花，顯係授權張劉秀花為一
    切法律行為。張劉秀花多次以上開房地向他人抵押借款，均為上訴人所明知，且
    被上訴人於新竹企銀聲請拍賣系爭房地之強制執行程序中聲請參與分配，上訴人
    未聲明異議，縱上訴人未授權張劉秀花為本件借款，亦應負表見代理人之授權責
    任云云。上訴人對於上開房地係張劉秀花出資購買乙節不爭執，惟辯稱張劉秀花
    借用其名義登記上開房屋之所有權，僅有權以上開房地為第三人設定抵押權，無
    權代理其為借款行為，其亦未授權張劉秀花以其為債務人名義向他人借款等語。
    查上開房地係張劉秀花出資購買，而以上訴人之名義辦理登記，固為兩造所不爭
    執，上訴人並自認張劉花有權以系爭房地為第三人設定抵押權 (本院卷第十九頁
    ) ，但本件張劉秀花非但提供上開房地為被上訴人設定抵押權，甚且以上訴人為
    「連帶債務人」名義向被上訴人借款，已非僅係處分上開房地之問題。上訴人既
    否認有授權張劉秀花以其為債務人名義向被上訴人借款，被上訴人亦未舉證證明
    ，則不論張劉秀花有無處分上開房屋之權利，難信其亦有以上訴人名義向被上訴
    人借款之權利。而上訴人與張劉秀花為母女，上訴人於八十年四月十九日至八十
    一年七月六日間赴美國求學，將印章及上開房地之有關文件交由張劉秀花保管，
    乃人情之常，尚難以此推認上訴人係概括授權張劉秀花處理一切關於上開房地之
    法律行為，甚至於與房地無涉之借貸行為。自不得僅因張劉秀花持有上訴人之印
    章、所有權狀等即認上訴人有授權張劉秀花向被上訴人借款。雖上訴人曾多次以
    系爭房地向他人抵押借款，此為上訴人所不爭執，並有建物登記簿謄本可稽 (本
    院卷第九九頁以下) ，但此係上訴人與該其他借款當事人間之法律關係，是縱然
    上訴人曾經授權張劉秀花向該其他人抵押借款，亦不足以推定本件借款亦經上訴
    人之授權。復按民法第一百六十九條之表見代理人責任，以本人明知他人表示為
    其代理人而不為反對之表示者為要件。而所謂知他人表示為其代理人而不為反對
    之表示者，係指知他人表示為其代理人而與相對人為法律行為時，原即應為反對
    之表示，使其代理行為無從成立，以保護善意之第三人，竟因其不為反對之意思
    表示，致第三人誤認代理人確有代理權而與之成立法律行為，自應負授權人之責
    任者而言。如於法律行為成立後，知其情事而未為反對之表示，對業已成立之法
    律行為已不生影響，自難令負授權人之責任 (最高法院八十六年度台上字第一一
    九九號判例意旨參照) 。依前述，張劉秀花多次以上開房地向他人抵押借款，與
    本件借款無關，是縱然上訴人明知有其他抵押借款之存在，仍不足以推定上訴人
    於張劉秀花為本件抵押借款時，亦明知張劉秀花係以上訴人之代理人自居，縱而
    上訴人自無即時為反對表示之餘地。至於被上訴人於台灣士林地方法院八十四年
    執富字第二四五五號新竹企銀聲請拍賣上開房地強制執行程序中聲請參與分配，
    上訴人未聲明異議，上訴人並多次收受執行法院之通知等情，固為上訴人所不爭
    執，並有台灣士林法院民事執行處民事通知、強制執行金額分配計算書分配表各
    一份在卷可證(本院前審卷第七六頁以下)。上訴人辯稱其不知被上訴人在該執行
    事件中有主張本件借款債權等語。查張劉秀花係於八十年十月九日以上訴人為「
    連帶債務人」名義向被上訴人借款，而被上訴人係於八十四年間聲請於上開強制
    執行事件中參與分配，不足為上訴人在本件借款發生當時即已明知張劉秀花以其
    名義借款之事實。況上開強制執行事件係上開房地之抵押權人中小企銀聲請拍賣
    上開房地，上訴人為上開房地之抵押物所有人，於有抵押權之被上訴人聲請於上
    開房地之強制執行程序中聲請參與分配，亦無聲明異議之餘地。而執行法院之通
    知並無關於被上訴人有無主張上訴人為本件借款債權之主債務人之記載或說明，
    上訴人無從知悉。自不得僅因上訴人未於上開強制執行程序中表示異議，推定上
    訴人明知張劉秀花以其名義向被上訴人借款。上訴人既不知本件借款之事實，自
    不負表見代理之授權責任。
四、綜上所述，本件借款發生時，上訴人既在國外，被上訴人亦未舉證證明上訴人有
    授權張劉秀花向被上訴人借款，兩造就本件借貸契約並無意思合致，借貸契約自
    不成立。上訴人復無明知張劉秀花表示為其代理人而不為反對之表示之情形，不
    負表見代理之授權責任。從而被上訴人本於借貸之法律關係，請求上訴人給付三
    百八十八萬七千四百五十八元及利息，即屬無據。原審就此部分為上訴人敗訴之
    判決，容有違誤。上訴意旨指摘此部分原判決不當，求予廢棄改判，為有理由。
據上論結，本件上訴為有理由，依民事訴訟法第四百五十條、第七十八條，判決如主
文。
中      華      民      國    八十九    年      八      月     十五     日
                                民事第十四庭
                                    審判長法  官  張  劍  男
                                          法  官  蘇  芹  英
                                          法  官  陳  筱  珮
右正本係照原本作成。
如不服本判決，應於收受送達後二十日內向本院提出上訴書狀，其未表明上訴理由者
，並應於提出上訴後二十日內向本院補提理由書狀（均須按他造當事人之人數附繕本
），上訴時應提出委任律師或具有律師資格之人之委任狀，委任有律師資格者，另應
附具律師及格證書及釋明委任人與受任人有民事訴訟法第四百六十六條之一第一項但
書或第二項（詳附註）所定關係之釋明文書影本。
中      華      民      國    八十九    年      八      月     十八     日
                                          書記官  紀  昭  秀
附註：
民事訴訟法第四百六十六條之一（第一項、第二項）：
對於第二審判決上訴，上訴人應委任律師為訴訟代理人，但上訴人或其法定代理人具
有律師資格者，不在此限。
上訴人之配偶、三親等內之血親、二親等內之姻親，或上訴人為法人、中央或地方機
關時，其所屬專任人員具有律師資格並經法院認為適當者，亦得為第三審訴訟代理人
。


司法院資訊處製作；財團法人民間司法改革基金會備份。
